【裁判字號】    98,訴,308
【裁判日期】    990226
【裁判案由】    損害賠償
【裁判全文】
臺灣臺北地方法院民事判決               98年度訴字第308號
原      告  鴻博國際有限公司
兼法定代理  甲○○
人
前列二人共同
訴訟代理人  乙○○
被      告  丁○○
訴訟代理人  張智剛律師
上列當事人間損害賠償事件，本院於民國99年1月28日言詞辯論
終結，判決如下：
    主  文
原告之訴及假執行之聲請均駁回。
訴訟費用由原告負擔。
    事實及理由
壹、原告起訴主張：
一、原告甲○○為臺灣與香港等地之知名珠寶設計師，多年來深
    耕於珠寶設計領域，獲得多數迴響與肯定，民國91年更以真
    名創立甲○○流行事業有限公司（95年更名登記為鴻博國際
    有限公司，下稱鴻博公司），在大眾心目中早已建立高度之
    知名度與地位。於93年9月14日，原告鴻博公司與訴外人中
    華郵政股份有限公司（下稱中華郵政公司）訂立契約書，委
    託臺灣郵政公司代售飾品產品（下稱系爭飾品），繼因原告
    鴻博公司無論產品品質或售後服務均獲得消費者良好之口碑
    ，且委託中華郵政公司銷售期間業績長紅，雙方於94年9月1
    日再度續約，契約有效期間至95年8月31日屆滿。原告鴻博
    公司委託中華郵政公司代售（試賣）之系爭飾品本身並非金
    飾，故原告從未在產品外觀上標明含金量，且在經中華郵政
    公司審核之廣告DM上僅載明「本公司進口【法藍玫瑰金項鍊
    】，以最新科技混配黃金製作，由於黃金價值珍貴不易過敏
    ，再加上隔離配方，比K金還耐久不褪色，適合過敏體質配
    戴」等內容，並於中華郵政公司員工所舉辦之廠商說明會中
    ，應中華郵政公司之要求在系爭飾品促銷訂購單上註明「吳
    家溱（更名吳家臻）玫瑰金經中央標準局檢測外材質為【鍍
    黃金】，金屬工業中心檢測內材質為【內含2.8％黃金】以
    紅銅混配黃金製作」等語，以消除中華郵政公司員工對於系
    爭飾品品質之疑慮，而中華郵政公司亦已將上開檢測結果於
    95年4月3日發函轉知所屬各地郵局，是以，中華郵政公司之
    員工對於系爭飾品與一般通稱14K之K金金飾並非相同等資訊
    ，均知之甚詳。而被告為中華郵政公司北門郵局之員工，負
    責系爭飾品之銷售工作，其本身處理員工同仁之訂購多至不
    計其數，促銷訂購單所揭示系爭飾品之含金量資訊更是填單
    時必定看到，並被要求親筆簽名於其上，則其對於系爭飾品
    並非一般通稱14K之K金金飾等資訊，更無不知之道理。
二、詎蘋果日報記者於95年6月5日以電話詢問被告有關原告提供
    予中華郵政公司代售之飾品內含黃金成分若干時，被告為增
    加銷售業績，明知詢問人之身份為記者，竟仍擅自答稱「大
    概是14K左右」、「14K」、「對啊！黃金與銅混出來就是14
    K」等語，致使蘋果日報於95年7月22日頭版以顯著標題「…
    …吳家溱做生意不老實，中華郵政也替他宣稱，其所售金飾
    含金率為14K（含58.3％），《蘋果》送驗後證實其含金率
    不到1％、連1K（百分之4.16）都沒有」、「踢爆郵局售金
    飾成分騙人，宣稱含金58.3％竟不到1％」而為不實之報導
    ，引起軒然大波，造成原告鴻博公司之產品遭中華郵政公司
    片面違約下架，事後甚至召開記者會宣布接受消費者之退貨
    ，並波及原告鴻博公司其餘通路之產品亦均遭廠商解約因而
    損失甚鉅，致原告因而暫停營業，原高達數千萬元之營業額
    頓失；原告吳家臻更淪為媒體指摘之對象，造成消費大眾心
    理上對於原告吳家臻之印象不佳，名譽毀損至極，並因而產
    生重度憂鬱症病因。對此，中華郵政公司曾於95年7月22日
    召開記者會並發佈新聞稿指稱「中華郵政表示所代售商品係
    屬飾品、含玫瑰金材質，從未宣稱其含金量成分，亦未宣稱
    所售飾品含金量達14K（即含金58.3％），至於媒體報導含
    金量，應係郵政內部員工訓練不足造成誤會……」、「14K
    可能是他（即被告）自己的誤判」等語。被告雖辯稱10K或
    14K係由原告之員工所告知，然全省1,300多家郵局近5,000
    位郵局銷售人員，於93年9月至95年7月之銷售期間，除被告
    誇大為14K外，並未有任何郵局銷售人員對消費者宣稱產品
    係14K，足證原告之員工從未告知郵局銷售人員產品是14K。
    退步言，縱認被告於95年7月19日蘋果日報記者親臨訪查時
    ，確有撥打電話向原告公司員工查詢，惟該他人係答覆被告
    「10K以下」，被告卻擅自改為「這個是10K就對了」、「黃
    金成分比例是10K啦」，而未據實轉述記者或消費者所詢問
    之結果。準此被告縱無故意，惟因K金之含金資料可輕易透
    過網路或各地銀行查詢，被告卻不加查詢或洽詢原告，即擅
    自以「2.8％含金，就是黃金與銅下去混，這樣出來大概是1
    4K左右」之認知或其他扭曲之事實作為銷售說詞，其未盡處
    理代售商品銷售之責任，亦顯有過失，其行為除侵害原告鴻
    博公司之商譽、信用權及原所可享有之契約上利益外，另亦
    侵害原告吳家臻之名譽，造成原告等均蒙受重大損害。且如
    非因被告之不實回覆及言論，斷不致遭媒體為上開報導，原
    告等亦不致受有損害。是以，被告之過失行為與原告所受損
    害間亦有因果關係。爰依民法第184條、第195條之規定，請
    求被告賠償原告鴻博公司商譽損失、原告吳家臻非財產上損
    害各新台幣（下同）100萬元，並刊登道歉啟事以資回復原
    告名譽等語。並聲明：(一)被告應給付原告鴻博公司100萬元
    及自起訴狀繕本送達翌日（即97年11月28日）起至清償日止
    ，按週年利率百分之5計算之利息；(二)被告應給付原告吳家
    臻100萬元及自97年11月28日起至清償日止，按週年利率百
    分之5計算之利息；(三)被告應將附件一所示之道歉聲明刊登
    於蘋果日報、中國時報、自由時報全國版分類廣告一日（各
    報分類廣告4.1cm4.3cm單位費用約3,000元）；(四)第二項
    及第三項聲明，願供擔保請准宣告假執行。
貳、被告抗辯：
一、因中華郵政公司代銷產品種類繁多，且消費者洽詢之產品資
    訊內容廣泛，因而與原告鴻博公司在簽訂之代銷契約書第3
    條第1項第1、2款約定：「甲方（即原告鴻博公司）應提供
    業務諮詢窗口，以解決各項業務之處理問題，並負責解答及
    處理客戶對於使用甲方產品所發生之疑義」等內容，原告鴻
    博公司並依此均在其宣傳品上列出公司之詢問電話，以便中
    華郵政公司之銷售人員有問題時隨時得以電話諮詢，而被告
    對於不了解部分即係依上開方式辦理，從無擅自對外宣示不
    實含金成分。又中華郵政公司雖曾將原告產品檢測結果以95
    年4月3日營字第0950400158號函轉知所屬各地郵局，惟函中
    僅有敘明原告鴻博公司「凡爾賽玫瑰」乙種項鍊檢驗結果為
    「金屬表面材質鑑定係經過鍍金處理」，並非指原告鴻博公
    司全部的代售產品均為鍍金處理，且原告公司產品款式有多
    種，迭有更換，當時僅有凡爾賽玫瑰一款經過鍍金處理，則
    蘋果日報記者於95年6月5日在電話中以消費者身分詢問原告
    鴻博公司產品K數（非詢問「凡爾賽玫瑰」），被告以94年1
    0月間撥打原告鴻博公司免費諮詢電話洽詢其員工胡小姐類
    似問題，得到之14K答案回覆，並無不妥。嗣蘋果日報記者
    喬裝消費者來被告工作之櫃檯詢問原告產品含金成分時（被
    告確實不知詢問者係報刊記者），由於被告過去（即94年10
    月間被告洽詢原告鴻博公司員工胡小姐之時）詢問之產品與
    當時販售有所不同，被告為再求確定，即在記者面前再撥原
    告鴻博公司宣傳品上之電話詢問其員工林小姐含金成分若干
    ，得到10K以下的答案（被告於第一時間已向該記者完整轉
    述為「10K以下」，不能因後續之交談少說「以下」兩字，
    即認為被告未據實轉述），此從蘋果日報之報導中記者明確
    記載：「記者再親自前往北門郵局（當時被告任職北門郵局
    ）詢問，售貨小姐『向吳家溱公司查詢』得到答案是10K」
    可知被告所對外宣示的成分均係由原告所提供。
二、事實上原告產品遭人質疑含金成分，係由另一位消費者李秋
    香在95年2月13日針對原告產品「吉祥如意」項鍊先向金屬
    工業研究發展中心申請檢驗後發現含金成分鍊子僅有0.34％
    ，墜子為2.89％，原告才在95年5月母親節特惠活動訂購單
    上註明含金成分為2.8％，但事實上並非所有產品均為此成
    分，事後經過檢驗其他多數產品也未達此一標準，且原告在
    95年2月19日中華郵政公司高雄責任中心局做說明時，曾明
    確表示：「我們公司的項鍊都是純金純銀，不怕你們去化驗
    ，不要以為我們賣的便宜就是假的」誤導銷售人員認知該產
    品含有黃金成分，復在送交郵局代售之部分款式（五彩開運
    、富貴佳人）之項鍊上刻有18K字樣等行為所致。況原告甚
    至在其廣告宣傳單上宣稱系爭飾品材質為「頂級玫瑰金」，
    而所謂「頂級玫瑰金」，依據蘋果日報所載當時採訪知名金
    飾業者Just Gold表示，玫瑰金是透過混合不同材質與純金
    產生的貴金屬，國際上18K玫瑰金內含75％純金，25％銅，
    則原告公司既標榜產品為頂級玫瑰金，又於全省說明會促銷
    訂購單中強調「……以紅銅混配黃金製作。黃金每英兩已破
    $600美元25年歷史高價，吳家溱堅持不漲價……」等語，已
    足使消費者及銷售人員相信系爭飾品為K金材質，不因原告
    另標示「材質為鍍黃金」而有不同。可見原告為增加銷售業
    績，對其產品黃金成分之宣傳，已有不實或多種說詞，而被
    告僅系依據代銷契約規定，就不了解之產品資訊於電話詢問
    原告公司服務人員後，按其回覆內容轉述而已，斷無擅自對
    外宣傳之必要，尤其被告係受僱於中華郵政公司，銷售代售
    產品並不因此增加獎金或佣金，應無對外虛偽陳述以增加業
    績之動機。再者，原告公司在其產品中曾附有珠寶產品說明
    卡，其中對於過敏體質之消費者，建議佩帶自己的18K項鍊
    或向原告公司購買「18K金項鍊」，價格在1,500元至2,500
    元間，則被告依據原告公司人員宣稱玫瑰金產品為10K或14K
    ，其售價為1,980元左右，主觀上自認為係合理之價位，且
    自蘋果日報記者95年6月5日對被告電話採訪之錄音中，明確
    知悉被告對於14K或2.8％含銅兩者間之關係並非清楚，對於
    問到兩者不同，被告僅答稱就是銅與黃金按比例混合，足見
    被告之認知是14K或10K等同於2.8％（媒體所引用之標題「
    宣稱含金58.3％竟不到1％」，係媒體自行依據K金含金率換
    算所得，被告從未轉述「含金58.3％」），從無誇大陳述之
    意思。
三、況本件被告縱有過失（此部分被告尚有爭議），但被告對於
    單一消費者所為之陳述，並非造成原告鴻博公司收入下跌及
    商譽損失之原因，此觀蘋果日報95年7月22日對原告鴻博公
    司之負面報導可知，14K只是其中一部份，另外尚包括「吳
    家溱的飾品批發價只有200至300元、竟以2,000至3,000元高
    價出售，謀取暴利10倍，簡直是把消費者當凱子」、「記者
    庠稱要加盟與吳家溱公司接觸，該公司總經理乙○○（吳家
    溱的丈夫）親自說明，指產品是在台灣製造，且在中國大陸
    有自己之工廠生產，他說：每件商品批價約200至300元，專
    櫃可賣2,000至3,000元，可以賺10至20倍，很好賺」、「…
    …其中和《蘋果》送驗的同一組產品，測出0.57，比《蘋果
    》六月測出的0.18％還高，但仍遠低於吳家溱宣稱的含金率
    2.8％」等內容。此外，因原告在未經中華郵政公司審核之
    產品說明卡上宣稱為藝人侯昌明、王彩樺設計婚禮珠寶，同
    時於其上刊載照片，經蘋果日報報導後，相關藝人均否認曾
    同意將照片供原告宣傳，凡此種種，均使消費者質疑該公司
    形象，對其商品更缺少信心。再者，原告以低級品冒充高價
    商品，透過中華郵政公司百年老店之招牌販售謀利，經媒體
    報導及公平會裁罰處分之消息披露後，其信用已蕩然無存，
    因此，原告業績縱有衰退，也是上開因素所造成，故原告請
    求損害賠償，俱無理由。至於原告請求被告在報紙刊登道歉
    啟事一節，被告既非以媒體方式散佈有關含金成份內容，縱
    認應負賠償責任（此為假設），亦無在媒體公開道歉之必要
    ，原告之請求並無理由。又原告甲○○以自己之名字作為公
    司名稱之一部（即原告鴻博公司更名前之吳家溱流行事業有
    限公司），對於公司所生產之產品若與消費者發生糾紛，自
    然會對於該名稱造成一定之影響，知之甚明，則在發生紛爭
    時因而引發對於其個人之影響，自非在得請求損害賠償之範
    圍。既然發生紛爭主要原因在於公司產品，不論消費者或媒
    體報導對產品有任何負面評價，均係針對公司而言，初無對
    甲○○個人有任何損害名譽之故意或過失，原告甲○○以其
    個人名譽受到損害請求賠償，自無理由等語，資為抗辯。並
    聲明：(一)原告之訴及其假執行之聲請均駁回；(二)如受不利判
    決，願供擔保，請准宣告免為假執行。
參、兩造不爭執之事項：
一、原告鴻博公司於93年9月14日與中華郵政公司訂立契約書，
    委託臺灣郵政公司代售飾品產品，復於94年9月1日再度續約
    ，契約有效期間至95年8月31日屆滿。而被告當時任職於中
    華郵政公司北門郵局銷售中心，負責銷售原告鴻博公司前開
    產品，並於95年6月5日蘋果日報記者在電話中以消費者身分
    詢問原告鴻博公司產品K數時，答覆「大概是14K左右」、「
    對啊，就是銅跟黃金下去混，這樣出來大概是14K左右」等
    語，有契約書、蘋果日報記者98年6月5日電訪被告錄音光碟
    暨譯文在卷可稽（見本院卷第18-27、39-40頁及存置袋之原
    證30）。
二、95年7月22日蘋果日報以A1頭條版刊載標題為「踢爆郵局售
    金飾成分騙人，宣稱含金58.3％竟不到1％」之報導，有該
    日蘋果日報A1頭條版在卷可稽（見本院卷第36-37頁）。
肆、得心證之理由：
一、本件原告起訴主張被告不加查詢或洽詢原告，即擅自以「對
    啊，就是銅跟黃金下去混，這樣出來大概是14K左右」之認
    知或其他扭曲之事實作為銷售說詞，未盡處理代售商品銷售
    之責任，其行為除侵害原告鴻博公司之商譽、信用權及原所
    可享有之契約上利益外，另亦侵害原告吳家臻之名譽，造成
    原告等均蒙受重大損害等語；被告則以前揭情辭置辯，因此
    ，本件應審究之爭點即為：(一)被告處理代售系爭飾品事務有
    無過失？(二)若是，原告所舉上開損失與被告之過失行為間有
    無相當因果關係？茲審究如下：
(一)、被告處理代售系爭飾品事務有無過失？
１、查系爭飾品之廣告宣傳單上所載商品介紹，與系爭飾品所含
    黃金成分相關者，僅「本公司（即原告）進口【法藍玫瑰金
    項鍊】，以最新科技混配黃金製作，由於黃金價值珍貴不易
    過敏，再加上隔離配方，比K金還耐久不褪色，適合過敏體
    質佩戴」等語（見本院卷第146頁），並未宣稱系爭飾品內
    含黃金成分為58.3％或係14K之金飾，且所稱「比K金還耐久
    不褪色」一語，已明確表示系爭飾品所採用之玫瑰金材質，
    與一般通稱之K金金飾並不相同。而系爭飾品所附產品說明
    卡雖載有：「珠寶鑲台使用最好的義大利『銀K』材質，內
    為純銀外鍍正白K，耐保產品長久不褪色。」等內容（見本
    院卷第124頁），惟其文義旨在說明系爭飾品鑲台部分及外
    鍍之材質，分別為純銀及正白K，並無從認係關於系爭飾品
    內含黃金成分為58.3％或係14K之金飾之敘述。且系爭訂購
    單記載：「吳家溱玫瑰金經中央標準局檢測外材質為【鍍黃
    金】，金屬工業中心檢測內材質為【內含2.8％黃金】以紅
    銅混配黃金製作……」等語（見本院卷第32頁），固可認係
    原告關於系爭飾品內含黃金成分若干之表示，然其所宣稱之
    黃金成分比例係2.8％，且同時表明系爭飾品之內材質含有
    紅銅成分及外材質為鍍金，是據此等記載意旨，即足以辨明
    原告所描述之系爭飾品材質，顯非一般通稱內含黃金成分為
    58.3％之14K金飾，自難認係原告關於系爭飾品為具備內含
    黃金成分58.3％之14K金飾之品質保證。
２、又蘋果日報記者於95年6月5日下午以電話詢問被告有關系爭
    飾品內含黃金成分若干時，被告係答覆：「（問：好像它裡
    面是有含黃金是不是？）黃金跟銅混的，大概是14K左右」
    、「（問：14K？）對、對」、「（問：咦，14K這麼高？）
    大概是14K啦」、「（問：所以你們這是14K的？）14K左右
    」、「（問：14K，喔！好。因為我朋友只有跟我講是2.8％
    的黃金？）對啊，就是銅跟黃金下去混啊，這樣出來大概是
    14K左右」等語，有上開電話錄音譯文附卷足佐（見本院卷
    第39-40頁）。而自上開對話歷程觀之，被告對於記者關於
    系爭飾品內含黃金成分若干之數次提問，均立即回答「14K
    」，其間被告顯然並無中斷雙方對話，另去電其他第三人查
    詢系爭飾品內含黃金成分之情事存在。且蘋果日報記者嗣於
    95年7月19日親至被告任職之北門郵局銷售中心探詢系爭飾
    品內含黃金成分比例一事時，依該次現場採訪錄音譯文所示
    ，記者向被告表示想確認系爭飾品內含黃金成分如何之後，
    被告雖有應允需另向他人查證，而暫時中斷雙方對話約2分
    鐘餘（見本院卷第295頁），然此並不足以證明被告當時所
    撥打之電話或查詢之對象即係原告提供之服務電話或其公司
    人員，況證人丙○○（即親訪被告之蘋果日報記者）亦證稱
    ：「……我不知道她打電話給誰，我在櫃臺前面等……」等
    語（見本院99年1月28日言詞辯論筆錄第287頁反面），此外
    ，被告並未再行提出其他證據資料證明此項有利於己之事實
    ，故無從僅憑前開95年7月19日蘋果日報記者現場採訪錄音
    過程存有對話間斷之情形，即逕認被告北門郵局銷售人員告
    知蘋果日報記者系爭飾品內含黃金成分為10K係因原告提供
    之資訊所致。從而，被告辯稱其於告知蘋果日報記者系爭金
    飾為14K或10K金飾前，已先向原告查證，始據以回覆云云，
    亦非可採。
３、綜前所述，原告從未向被告保證、告知或相關廣告宣傳單上
    宣稱系爭飾品為14K或10K之金飾，又中華郵政公司亦曾於95
    年4月3日以營字第0950400158號函轉知所屬各地郵局，關於
    訴外人李秋香質疑系爭飾品之「凡爾賽玫瑰項鍊」廣告不實
    陳情案件，據原告送請經濟部標準檢驗局檢測之結果，並為
    兩造所不爭執，且經蘋果日報記者另向中華郵政公司立院郵
    局銷售人員查訪，所獲知之系爭飾品內含黃金成分比例為2.
    8％，亦有95年7月22日蘋果日報A1頭條版所載新聞內容在卷
    可佐（見本院卷第37頁），是被告對於系爭飾品並非一般通
    稱「14K」之「K金」金飾之資訊，實無從諉為不知，惟被告
    竟仍對來電詢問之蘋果日報記者答覆系爭飾品內含黃金成分
    為14K，被告於回覆此項商品資訊前，顯未善盡其處理代售
    商品銷售業務之責任。因此，原告主張被告擅自對外宣稱系
    爭飾品為14K之金飾，其處理代售系爭飾品事務有過失等語
    ，即可採信。
(二)、若是，原告所舉上開損失與被告之過失行為間有無相當因果
    關係？
    查被告擅自對外宣稱系爭飾品為14K之金飾，其處理代售系
    爭飾品事務固有過失，惟自上開二次對話歷程觀之，蘋果日
    報記者均係以消費者身分向被告詢問系爭飾品內含黃金成分
    之情事，故被告於對話當時根本無從知悉他方身分，則僅憑
    被告對單一客戶之說明正確與否，非必然能影響原告鴻博公
    司產品之銷售金額（即原可享有之契約上利益）與商譽信用
    ，以及原告吳家臻之名譽，本件蘋果日報之報導始為影響銷
    售之重要原因，故難認原告所舉上開損失與被告之行為有相
    當因果關係，況其餘影響銷售、商譽信用或名譽之因素眾多
    ，如系爭飾品有否經品管之嚴格檢驗、發現商品瑕疵後是否
    具有修護之技術、系爭飾品之實際成品是否與廣告內容相符
    、消費者對於系爭飾品品牌形象之信心、原告本身的危機處
    理能力及行銷策略等因素，均與原告之銷售業績、商譽信用
    或名譽密切相關。然而，原告對於所舉銷售金額下降、商譽
    信用或名譽損失，並未積極舉證證明與上揭被告之過失行為
    間有何決定性之因果關聯，自無從為有利於原告之事實認定
    。因此，原告既不能證明其所舉上開損失，係由於被告擅自
    對外宣稱系爭飾品為14K之金飾所致，故原告主張被告應賠
    償其所受損失云云，亦不足採。
二、綜上所述，本件原告依侵權行為之法律關係，請求被告刊登
    道歉啟事及判決全文，並各給付原告鴻博公司、甲○○100
    萬元及自97年月28日起至清償日止，按年息5％計算之利息
    ，為無理由，應予駁回。又原告之訴既經駁回，其假執行之
    聲請亦失所附麗，應併予駁回。
伍、本件事證已臻明確，兩造其餘攻擊防禦方法，核與本件判決
    結果無影響，無庸逐一論述，併此敘明。
陸、據上論結，本件原告之訴為無理由，依民事訴訟法第78條規
    定，判決如主文。
中    華    民    國    99    年    2     月    26    日
                  民事第一庭    法  官  楊晉佳
以上正本係照原本作成。
如對本判決上訴，須於判決送達後20日內向本院提出上訴狀。
中    華    民    國    99    年    2     月    26    日
                                書記官  蘇炫綺

司法院資訊處製作；財團法人民間司法改革基金會備份。
